【裁判字號】    95,上易,469
【裁判日期】    950905
【裁判案由】    分配表異議之訴
【裁判全文】
臺灣高等法院民事判決                 95年度上易字第469號
上  訴  人  甲○○
被  上訴人  合作金庫銀行股份有限公司
法定代理人  丙○○
訴訟代理人  乙○○
上列當事人間分配表異議之訴事件，上訴人對於中華民國95年3
月16日臺灣臺北地方法院94年度訴字第5433號第一審判決，提起
上訴，本院於民國95年8月15日言詞辯論終結，判決如下：
    主      文
上訴駁回。
第二審訴訟費用由上訴人負擔。
    事實及理由
一、上訴人起訴主張：被上訴人執原審法院87年度執字第14450號
    給付票款強制執行事件所核發之債權憑證，聲請對上訴人不
    動產強制執行，而該案所查封之不動產，被上訴人當時雖盼
    上訴人得以高價脫售，但因已遭查封故無人應買，然上訴人
    於民國(下同)75年間即向被上訴人申辦房貸設定抵押，雙方
    約定本金與利率為一年更換一次，嗣上訴人無力償還，致87
    、88、89年間房地一一被查封拍賣。本件之前歷經多次拍賣
    及數次特別變賣程序，皆未拍定。嗣執行標的經拍定後，其
    所制作如附件之分配表，在應分配與被上訴人所列第三項金
    額新台幣（下同）1,762,720元，係來自原審法院88年度民
    執乙字第8712號強制執行事件，而該案之分配表其債權本金
    不足額為335,618元，且因該事件涉有違失。而本件附表分
    配表利率為9.65％，然中央銀行利率走低，相當於1％多一
    點之情形，被上訴人顯然欺負弱者，對其他債權人不公平。
    上訴人因之對分配表聲明異議。被上訴人於知悉上訴人聲明
    異議後，曾與上訴人協商，並交付上訴人乙紙其更正後重新
    製作完成逐年最低定期利率計算一覽表，告知上訴人以9.65
    ％和定存利率重新計算，從一開始的9.65％和1.875％、1.4
    ％、1.5％、1.565％來計收並免除罰金，然上訴人除無此能
    力之外且對其他債權人不公平，就其分配表內，被上訴人將
    取盡其外加設定之20％債權額，且將造成上訴人無力回天的
    致命傷害。而被上訴人於95年元月10日原審法院庭訊時說明
    ：一年期本票借據對聲請人有益等語。實則，相關已經舉證
    ，本件之爭點在於被上訴人有無曲解事實及原案為一張執行
    命令，怎麼可以分案？（不分案就可以拍賣的話，何必分案
    ）實際上被上訴人為第一順位抵押權人，在本金都無法滿足
    之情況下，卻不顧權益而置消費者於水火之中，蓋銀行本於
    商業牟利之目的，而以各種天花亂綴之術語，矇騙消費者，
    因此，上訴人主張本件之貸款利息及違約金均應免除等情，
    求為將原審法院93年執宇字第29503號強制執行事件所制作
    如附件分配表之記載，被上訴人對上訴人之本金債權為1,00
    0萬元，其餘分配餘額應給予第二順位債權人之判決。
二、被上訴人則以：上訴人所主張之事實，均不實在。查本案之
    債權本金確為11,762,720元（即原審法院87民執宇字第1445
    0號債權憑證，所載本金原為：16,000,000元，俟經原審法
    院民事執行處88年度民執乙字第8712號清償債務強制執行後
    ，分配案款5,776,722元。其整帳如下：收回其中一筆6,000
    ,000元部份本金債權，其中沖抵費用2,940元，餘收回利息
    、違約金1,536,502元、次沖本金4,237,280元，即為剩餘本
    金11,762,720元（計算式為：8,200,000+1,800,000+1,762
    ,720 ＝11,762,720）。上訴人所謂「該事件涉有違失等情
    …」惟若真涉有違失，為何不在88年度民執乙字第8712號清
    償債務強制執行事件，製作分配表時，提出分配表異議之訴
    ，而任其實施分配結案？上訴人另主張：「…依分配表利率
    為9.65％，然中央銀行利率走低，相當於1％多一點之情形
    ，…不公平。」，然查本件係依據原審法院91年1月16日北
    院錦87民執宇字第14450號債權憑證所載利率求償、於該債
    權憑證內，就債權人未受清償債權本金求償，基於確保債權
    ，於法有據；且在原借據（見原審卷第57頁）第三條載明：
    「…利息依貴庫基本放款利率7.4％加碼年息2.5％計算…」
    ，而非上訴人所稱依中央銀行利率來求償債權。至上訴人主
    張：「…被上訴人知悉本人聲明異議之後，……致命傷害。
    …」，亦有澄清之必要。要約乙事，純屬上訴人自行提議來
    行研議：願就不足部分提出清償辦法，茲因顧及上訴人頗具
    誠意，同意於收到受償分配款12,200,000元後，另就不足部
    分於利率酌減及減免違約金條件下（即另依本行逐年最低定
    期存款利率計收一覽表所載由上訴人再支付2,427,605元，
    就此結案）惟上訴人所提出之償還辦法僅願以50,000元，並
    分12期協議攤還，致雙方未能達成共識。被上訴人對上訴人
    有上開請求金額債權未受清償，且對執行之標的設有抵押權
    最高限額1,220萬元，被上訴人之債權，在抵押權範圍內優
    先受償，自屬正當。又債務人提起分配表異議之訴，應以「
    有消滅或妨礙債權人請求之事由發生」時，始得提起之，而
    本件系爭強制執行，乃以確定之支付命令為執行名義，既有
    執行名義，則本件債務人提起分配表異議之訴，非主張有任
    何消滅或妨礙債權人請求之事由，不得提起。惟本件訴訟經
    多次開庭審理，上訴人至今仍未明確舉出證據，支持其認為
    應減少被上訴人所受分配1,172,536元（相當於完全免除利
    息、違約金）之聲明，以消滅或妨礙被上訴人作為債權人之
    請求。卻一昧陳述早經分配結案之他執行程序，或藉「被上
    訴人顯然欺負弱者」、「對其他債權人不公平」及「……致
    命傷害」等空泛語言，妄圖以濫提異議訴訟而獲利，實屬無
    據云云，資為抗辯。
三、原審為上訴人敗訴之判決，上訴人不服，提起上訴，其上訴
    聲明為：（一）原判決廢棄。（二）原審法院93年度執字第
    29503號強制執行事件，依分配表之記載，被上訴人之應分
    配1,000萬元，其餘分配餘額應分配與第二順位之債權人。
   （三）第一、二審訴訟費用由被上訴人負擔。被上訴人答辯
    聲明為：上訴駁回。
四、本件經依民事訴訟法第463條、第270條之1第1項第3款規定，
    整理並協議簡化爭點為：
（一）兩造不爭執之事項：
１、被上訴人前執原審法院87民執宇字第14450號債權憑證，聲
    請對上訴人之不動產強制執行，原審法院以93年度執字第29
    503號受理，嗣經委託台灣金融資產服務股份有限公司（下
    稱台灣金融公司）執行，由台灣金融公司以93年度北金拍六
    字第430號事件受理，該執行事件不動產嗣經拍定，台灣金
    融公司於94年7月26日製作分配表（如附件），並定於94年8
    月26日實行分配，上訴人對系爭分配表聲明異議，被上訴人
    表示不同意，上訴人因而對被上訴人提起本件分配表異議之
    訴，有上訴人所提台灣金融公司93北金拍六字第430號函及
    所附分配表可證。
２、本院依職權調取原審法院93年度執字第29503號執行卷宗核
    閱無訛。
３、本件被上訴人係以原審法院91年1月16日所核發北院錦87民
    執宇字第14450號債權憑證為執行名義，而該債權憑證係同
    院87年促字第33159號支付命令及確定證明書所核發，其內
    容為：債務人應於本命令送達後二十日之不變期間內向債權
    人連帶給付1,600萬元及支付命令所附件所示之利息、違約
    金，並連帶賠償督促程序費用（見93年執字第29503號執行
    卷第6、7頁）。
（二）兩造之爭點：
１、上訴人主張被上訴人得請求之本金債權為1,000萬元有無理
    由？
(１)上訴人主張被上訴人得請求之本金債權僅為1,000萬元，因
    在前案即原審法院88執字第8712號執行事件時，被上訴人的
    債權都沒有辦法滿足，為何未表示意見？又該執行案件被上
    訴人本金已經拿回去了，是被上訴人得請求之本金債權只有
    1,000萬元等語。被上訴人則稱：原審法院87民執宇字第144
    50號債權憑證，所載本金原為：16,000,000元，俟經88年度
    民執乙字第8712號清償債務強制執行後，分配案款5,776,72
    2元，其抵充帳務如下：收回其中一筆6,000,000元部份本金
    債權，其中沖抵費用2,940元，餘收回利息、違約金1,536,5
    02元、次沖本金4,237,280元，即為剩餘本金11,762,720元
   （計算式為：8,200,000+1,800,000+1,762,720＝11,762,720
    ）等語，提出原審法院執行處89年9月28日88民執乙字第871
    2號執行處通知及分配表、債權憑證、逾期放款依民法第323
    條規定順序收回債權備查簿為證（見原審卷第38至42頁），
    核屬相符。
(２)清償人所提出之給付，應先抵充費用，次充利息，次充原本
    ，民法第323條定有明文，是原審法院88年執字第8712號執
    行事件依該法條規定而為，於法無違；上訴人雖主張前案原
    審法院88執字第8712號執行事件時，被上訴人的債權都沒有
    辦法滿足，為何未表示意見？又該執行案件被上訴人本金已
    經拿回去了，是被上訴人得請求之本金債權只有1,000萬元
    等語，並提出陳情書內容略以：該88民執字第8712號執行事
    件為什麼要分案，併案就可以拍賣的話，何必分案；且所定
    底價對於第一順位抵押權都無法滿足等違失云云，惟依強制
    執行法第80條規定，拍賣不動產，執行法院應命鑑定人就該
    不動產估定價格，經核定後，為拍賣底價，是拍賣底價之核
    定為執行法院依職權行使之事項，自難以被上訴人未表示意
    見，而認被上訴人有何違失，且執行事件之分案亦屬執行法
    院職權行使事項，亦不足以影響被上訴人對債務人即上訴人
    得請求之債權額。另查，上開原審法院88執字第8712號執行
    事件，被上訴人受分配之總額為5,776,722元（包含應受分
    配額及執行費），有被上訴人所提88執字第8712號分配表在
    卷可稽（見原審卷第39頁），被上訴人依序抵充費用、利息
    及違約金，已如前述，是上訴人主張被上訴人於受該執行案
    件本金已經拿回去云云，尚不足採。
２、上訴人復主張本件分配表貸款利息及違約金均應免除，有無
    理由？
    按民事訴訴法第521條第1項規定，債務人對於支付命令未於
    法定期間合法提出異議者，支付命令與確定判決有同一之效
    力。又按債務人對於有執行名義而參與分配之債權人為異議
    者，僅得以第14條規定之事由，提起分配表異議之訴；執行
    名義成立後，如有消滅或妨礙債權人請求之事由發生，債務
    人得於強制執行程序終結前，向執行法院對債權人提起異議
    之訴。如以裁判為執行名義時，其為異議原因之事實發生在
    前訴訟言詞辯論終結後者，亦得主張之；強制執行法第41條
    第2項、第14條第1項亦分別定有明文。經查，系爭93年度執
    字第29503號執行事件，被上訴人據以執行之執行名義為原
    審法院87民執字第14450號債權憑證，而該債權憑證記載執
    行名義之名稱為同院87促字第33159號支付命令及確定證明
    書，有被上訴人所提原審法院87民執字第14450號債權憑證
   （見原審卷第40頁）在卷可稽。是本件被上訴人據以強制執
    行之執行名義為與確定判決有同一效力之支付命令，上訴人
    主張異議之事由，自須發生於執行名義成立後。本件上訴人
    主張分配表內之利息、違約金均應全部免除，惟為被上訴人
    所不同意（見原審卷第48頁），上訴人主張被上訴人應免除
    利息及違約金，並未舉出積極證據以實其說，復未提出本件
    執行名義成立後有何妨礙或消滅被上訴人債權之積極事證，
    被上訴人既不同意免除利息及違約金，上訴人請求免除利息
    及違約金，自屬無據。
五、綜上所述，上訴人主張被上訴人之本金債權為1,000萬元，並
    請求於上開執行事件分配表應分配1,000萬元，其餘分配餘額
    應分配與第二順位之債權人及請求免除執行債權之利息及違
    約金，為無理由，原審因而為上訴人敗訴之判決，要無不合
    。上訴意旨仍執前詞，求將原判決廢棄改判，為無理由，應
    駁回其上訴。
六、本件事證已臻明確，兩造其餘攻擊防禦方法，經審酌後認與
    判決之結果並無影響，爰不一一論述。又上訴人聲請訊問證
    人李光輝以證明：（一）分案之前被上訴人合作金庫銀行有
    無遞狀向原案號87執字第14450號聲請拍賣最底價額，標的
    物台北市○○路○段204巷4號，總價為新台幣貳仟陸佰貳
    拾萬元，台北市○○○路759號7樓總價為壹仟壹佰萬元，
    作為第一次拍賣之底價。（二）為何將標的物分案為88執
    字第8712號，而且鑑價書上面相片不是我的房子，按第一次
    拍賣底價為新台幣867萬，相差233萬，按第一次拍賣第一順
    位合作金庫銀行即被上訴人都無法滿足，而且技術流標（標
    的物地址錯誤），第二次拍賣得以7,068,000元拍定，被上
    訴人為什麼都不表示意見，況且「併案就可以拍賣的話何必
    分案」？（三）是否拿空白的借據契約給我簽並且說明上級
    還要審核云云，第以上訴人並未查報該證人之應為送達處所
    ，以供傳訊，且上訴人就該證人待證事項，均係前案執行之
    問題，要與本件執行無涉，自無傳訊之必要，附此敘明。
七、據上論結，本件上訴為無理由，依民事訴訟法第449條第1項
    、第78條，判決如主文。
中    華    民    國    95    年     9    月     5    日
                    民事第三庭
                        審判長法  官  林敬修
                              法  官  藍文祥
                              法  官  張靜女
正本係照原本作成。
不得上訴。
中    華    民    國    95    年     9    月     6    日
                              書記官  林麗觀


司法院資訊處製作；財團法人民間司法改革基金會備份。
